【裁判字號】    94,選上訴,14
【裁判日期】    950608
【裁判案由】    選罷法
【裁判全文】
臺灣高等法院刑事判決                94年度選上訴字第14號
上  訴  人
即  被  告  乙○○
選任辯護人  陳化義律師
上列上訴人因違反公職人員選舉罷免法案件，不服臺灣臺北地方
法院94年度選訴字第2號，中華民國94年11月30日第一審判決（
起訴案號：臺灣臺北地方法院檢察署94年度選偵字第5號），提
起上訴，本院判決如下：
    主  文
原判決撤銷。
乙○○連續對於有投票權之人，交付賄賂，而約其投票權為一定
之行使，處有期徒刑拾月，併科罰金新臺幣陸拾萬元，罰金如易
服勞役，以陸個月之日數與罰金總額比例折算，褫奪公權參年。
扣案之2000年祥龍獻瑞紀念銀幣貳盒（共貳枚）及千禧金龍年紀
念幣壹盒（伍枚），均沒收之。
    事  實
一、乙○○為臺北市第9屆松山區復勢里里長選舉之候選人，明
    知於里長選舉期間，不得對於有投票權之人，交付賄賂，而
    約其投票權為一定之行使，竟為期能於民國92年1月4日舉辦
    之臺北市第9屆里長選舉順利當選，遂基於對於有投票權之
    人交付賄賂之概括犯意，連續於附表所示之時間、地點，前
    往該里里民丙○○、呂謝連欉及丁○○等人之家中及店內拜
    訪（起訴書另記載至里民甲○○家中，惟此經檢察官於原審
    94年5月30日行準備程序時當庭以言詞捨棄，並於94年6月3
    日提出補充理由書更正），並將如附表所示之中央銀行所印
    鑄之2000年祥龍獻瑞紀念銀幣及面額新臺幣（下同）10元之
    千禧金龍年紀念幣（下均稱紀念幣），以錦盒包裝之方式，
    分別贈送予丙○○、呂謝連欉及丁○○等具有投票權之人，
    且以口頭要求前開里民於92年1月4日舉辦之臺北市第9屆里
    長選舉，將選票投給乙○○而為投票權之一定行使，而丙○○、呂謝連欉及丁○○，亦均在認識乙○○交付賄賂之目的
    下，基於受賄之意思收受紀念幣。嗣經年餘，丙○○方於93
    年8月13日具狀告發，而循線查獲上情，並扣得由丙○○、
    呂謝連欉及丁○○等人所提出如附表所示之紀念幣。
二、案經丙○○告發由臺灣臺北地方法院檢察署檢察官偵查起訴
    。
    理  由
一、訊據上訴人即被告乙○○矢口否認有何賄賂投票之犯行，辯
    稱：證人丁○○、丙○○所稱我前往交付紀念幣的時間，我
    有不在場證明，而呂謝連欉是我的助選員，於競選期間，與
    其妻均為我助選，並未交付其任何東西，丙○○持有之紀念
    幣，是他向我要的，而因當時作慈濟志工回收工作，才會去
    各餐飲店云云。
二、經查：
  (一)上揭事實業據證人丙○○於偵查及原審一致陳稱：在92年1
    月1日早上約9點至10點半間，被告至其八德路3段155巷23號
    2樓住處，拿出紅盒子，說里長選舉很拼，拜託其儘量幫忙
    ，盒子內裝有銀幣1枚等情（見選他字第167號卷第34頁、原
    審卷第117頁）；及證人呂謝連欉於偵查及原審中結證稱：9
    2年1月1日前幾天的下午4點多左右，被告拿了棗紅色四方形
    的盒子至其八德路3段155巷20弄15號4樓的住處，要其在選
    舉期間幫被告拉票，並要求投票給被告，雖拒絕收受，但被
    告仍硬給，盒子內有銀幣1枚等情（見選他字第167號偵查卷
    第40至41頁、選偵字第5號卷第17頁、原審卷第115至116頁
    ）；及證人丁○○於偵查、原審及本院結證稱：曾在該里八
    德路3段155巷21號1樓開設餐廳，在91年年底選舉里長期間
    ，被告1人晚上7點多至其開設之餐廳，送了1盒5個面額均為
    10元之紀念幣，要其留做紀念，拜託選給被告，且買了1碗
    20元或30元的白飯就走了，因當時在忙，所以暫時收下，打
    算之後再還給被告等情（見選他字第167號卷第27頁至第28
    頁、原審卷第112頁、本院卷第67頁）。則證人丙○○、呂
    謝連欉及丁○○等人，對於指證被告於競選期間，以交付紀
    念幣，要求其等投票給被告等情，均自始指證不移；另佐以
    證人呂謝連欉及丁○○2人與被告間夙無仇怨，呂謝連欉甚
    至於競選期間一度為被告助選（見原審卷第115頁反面），
    則證人呂謝連欉及丁○○2人殊無誣陷被告之理；至證人丙○○雖與被告間另案因傷害案件（即證人丙○○於92年9月3
    日下午5時許，在臺北市○○區○○路3段199巷10之1號被告
    里長辦公室，持板凳毆打被告）涉訟，惟此傷害案件發生時
    間係在被告當選里長之後，有檢察官聲請簡易判決處刑書，
    及法院判決書內敘及之時間點可核（見選他字第167號卷第
    13至15頁反面），自亦不影響證人丙○○對於被告前已交付
    賄賂事實之指證。
  (二)按告訴人、證人之陳述有部分前後不符，或相互間有所歧異
    時，究何者為可採，法院仍得本其自由心證予以斟酌，非謂
    一有不符或矛盾，即應認其全部均為不可採信，尤其關於行
    為動機、手段及結果等之細節方面，告訴人之指陳，難免誇
    大，證人之證言，有時亦有予渲染之可能，然其基本事實之
    陳述，若果與真實性無礙時，則仍非不得予以採信（最高法
    院著有74年台上字第1599號判例意旨足資參照）。證人丁○○於偵查中證稱約在91年底選舉期間，有告知證人丙○○被
    告送其紀念幣之事（見選他字第167號卷第29頁），與證人
    丙○○於原審證稱，證人丁○○是在其與被告發生傷害案件
    訴訟後，才告知被告送其紀念幣等情（見原審卷第118頁）
    ，2人對於告知交付紀念幣時間點之陳述固不相符；及證人
    丙○○於偵查中證稱：被告係坐於其家中沙發，由上衣口袋
    拿出紅盒子交付之（見選他字第167號卷第34頁），核與其
    在原審中稱：被告係在家門口將紀念幣交付等語（見原審卷
    第117頁），對於交付地點之陳述亦有齟齬。然依上開判例
    意旨，證人丙○○、丁○○2人之證述雖有部分出入，仍不
    影響其2人對於基本事實證述之一致性，基此，應足認證人
    丙○○、呂謝連欉及丁○○等人不利於被告之證述，均堪採
    信。被告雖於本院要求證人丁○○提出當日購買白飯30元之
    發票，以證明被告當日確有交付紀念幣之行為（見本院卷第
    67頁反面），然證人丁○○並無法確實記憶被告至其自助餐
    店，究為何日，且證人丁○○嗣後亦搬離原址（見本院卷第
    45頁），是難期證人丁○○可提出3年前之發票。而被告於
    本院聲請傳喚甲○○與丁○○對質，欲證明證人李素蘭或甲○○證詞何者為真（見本院卷第18至19頁），然甲○○經傳
    未到庭，且縱證明丁○○所稱「甲○○也說有收到」紀念幣
    等情不實，亦無礙於本件被告犯行之認定，此為與待證事實
    無重要關係事項，應無再予傳喚之必要，併此敘明。
  (三)被告於偵查中供稱，因要準備參選，所以特別注意選前2年
    不去參加任何喜慶宴會，也不送東西等情（見選他字第167
    號卷第22頁）；核與其嗣後辯稱，龍年的紀念幣是89年間鑄
    造的，為鼓勵資源回收才送的（見原審卷第114頁反面），
    及於90年秋天贈與陳純德女兒婚慶祝福等情（見本院卷第26
    頁）不符。況被告於89年間，僅單純係臺北市松山區復勢里
    里民，並非擔任該里里長，何須為鼓勵里民參與資源回收活
    動，而主動贈與前揭紀念幣？是其所辯是否可信，要非無疑
    。被告雖提出佛教慈濟功德會資源回收活動傳單，上載有被
    告個人贈與紀念幣乙枚以表敬意等文字，且供稱係應慈濟人
    之要求而辦活動（見原審卷第114頁反面、本院卷第52頁）
    ，但未能具體提出所稱舉辦資源回收活動致贈紀念幣，究竟
    有多少及贈予何人之資料以供查證，所辯已非無疑，況縱如
    被告所稱，紀念幣確係舉辦資源回收活動之贈品，亦無礙於
    被告亦以之用於賄賂選民之事實，被告稱證人丁○○係因資
    源回收活動而收取紀念幣，除與證人丁○○所陳不同外，亦
    無他人可實其說。
  (四)被告雖否認交付證人呂謝連欉任何物品，稱證人呂謝連欉為
    其助選，實無交付賄賂之必要，然證人呂謝連欉確有收到紀
    念幣1枚，有其庭承檢察官之紀錄及扣案贓證物清單可查（
    見偵選字第5號卷第17頁、第28頁、選他字第167號卷第41頁
    ）。被告雖又辯稱其於競選期間之91年12月30日，在寧安公
    園插選舉旗幟及發文宣，並舉里民宋郭文及鄔玉堂為證，或
    91年12月31日下午6時許即開始掃街拜票，有12人參加，不
    可能去證人丁○○開設之自助餐店（見本院卷第46頁），及
    92年1月1日從早上8點即在競選總部或住處忙於選務，並未
    離開，不可能至證人丙○○住家（見本院卷第48頁）等情，
    然證人丁○○並無法確實記憶被告交付紀念幣之時間（見原
    審卷第112頁），則僅能證明該2日被告可能無法至證人丁○○之自助餐店，並無法證明被告無於其他日期至證人店中拜
    訪，況上開交付賄賂之事，均係由被告1人單獨所為，業據
    證人丙○○、呂謝連欉及丁○○等人於偵查及原審到庭結證
    屬實，已如前述，是證人即被告競選里長時之義工鄔玉堂、
    及助選員李懷庭等人，於原審稱不知道被告有賄選之事，沒
    看過被告有賄選之事（見原審卷第119頁、第120頁反面），
    則其等自無從得知被告有無交付賄賂之事。再由被告所呈鄔
    玉堂、宋郭文提出之證明書，欲證明92年1月1日上午並未前
    往證人丙○○家中賄選之情（見本院卷第64頁），然與另名
    證人張茂柳所提證明書內容相較（見本院卷第63頁），前者
    係稱當日上午9點被告因照顧車禍之妻子，故身體疲憊晚起
    ，後者卻稱當日上午8至9時，在競選總部幫忙，並看到被告
    ，二者所述已有歧異，且被告住家與證人丙○○住家相距並
    不遠（均住於八德路3段，一為199巷、一為155巷），故證
    人鄔玉堂、宋郭文證明書內所陳「9點以後」與被告共同商
    議競選事宜等情，亦無法證明被告在與證人見面之前，無前
    去證人丙○○家之事實。是證人鄔玉堂、宋郭文、李懷庭、
    張茂柳等人之證詞，自難採為有利於被告之認定。
  (五)再證人陳秀英即被告之妻於原審證稱：91年12月31日當天下
    午，於八德路中崙市場發生車禍，被送至台安醫院，出院後
    ，隔天（即92年1月1日）整天都躺在床上休息，我先生也一
    直在家陪我（見本院卷第121頁反面至第122頁）；然其亦陳
    ，92年1月1日那天在床上昏睡，故不知被告幾點起床，以及
    小孩那天要不要上課（見本院卷第123頁）等情，則證人陳
    秀英於92年1月1日當日既因車禍受傷而昏睡躺臥在床，又豈
    能得知被告當日均一直在家陪侍，是證人陳秀英之證詞顯係
    事後迴護被告之詞，自不足採為有利於被告未曾前往證人丙○○家中交付賄賂之證明。
  (六)按公職人員選舉罷免法第90條之1第1項之賄選罪，以對於有
    投票權之人，行求、期約或交付賄賂或其他不正利益，而約
    其不行使投票權或為一定之行使者為構成要件，其行求、期
    約、交付行為，係屬階段行為，其行求賄賂階段，屬行賄者
    單方意思表示行為，不以相對人允諾為必要；而交付賄賂階
    段，則以行賄者已實施交付賄賂之行為，一經交付，罪即成
    立，雖不以收受者確已承諾，或進而為一定投票權之行使為
    必要，但仍以收受者已收受，而有受賄意思者為限（最高法
    院93年度台上字第5802號判決參照）。本件證人丙○○、呂
    謝連欉、丁○○於91年底或92年初收受被告贈與之紀念幣後
    ，直至93年8月13日證人丙○○才具狀告發被告賄賂之事，
    有告發狀附卷可核（見選他字第167號卷第1頁），則證人等
    持有扣案紀念幣之時間至少逾20個月，倘如證人等所言，其
    等當初收受紀念幣之時，並無收受賄賂之意，衡諸常理，又
    豈會取得賄賂之物而加以保持或不立即返還。且證人丙○○
    亦稱，因其認為是紀念幣所以收下沒有關係（見選他字第16
    7號卷第35頁）；證人呂謝連欉稱，是看被告選後里長做得
    不好，才提出紀念幣之事（見原審卷第115頁反面）；證人
    丁○○則係先稱被告贈與紀念幣時，因開餐廳在忙，所以暫
    時收下，欲日後還之，後來問其他里民，亦有收到，嗣因遺
    忘此事，直至搬家才想起，後又改稱被告拿紀念幣時沒有他
    人看到，餐廳內沒什麼客人云云（見選他字第167號卷第28
    頁），則依常情，證人丁○○既然無保持紀念幣，無收受賄
    賂之意，且嗣後尚且詢問其他里民、告知他人此事，顯見應
    很在乎此事，理當儘速返還才是，何以會忘記此事？況證人
    丁○○於92年10月即搬離該地（見本院卷第45頁），則果如
    其所陳，搬家時才想起此事，則遲至92年10月亦應返還紀念
    幣才是，竟捨此不為，迄93年8月13日證人丙○○告發此事
    後才拿出紀念幣，則其稱無收受賄賂之意，誰能信之？故證
    人丙○○、呂謝連欉、丁○○均明知被告交付紀念幣之目的
    ，係用以賄賂其等為一定投票權之行使，仍以收受賄賂之意
    思收受之，則其等行為顯已該當收受賄賂罪，其等辯稱未投
    票給被告，並無收賄之意，顯為嗣後避免刑責之詞，不足採
    信，惟其等收受賄賂罪嫌，尚非本件審理之範圍，宜由檢察
    官另行偵辦，併此敘明。
  (七)賄選罪所交付之財物或不正利益，並不以金錢之多寡為絕對
    標準，而應綜合社會價值觀念、授受雙方之認知及其他客觀
    情事而為判斷。本件扣案如附表所示之2000年祥龍獻瑞紀念
    銀幣（銀純度999，重量約27公克）及千禧金龍年紀念幣（
    一盒5枚，每枚面額10元），有其一定之經濟價值，而為被
    告與證人等所認知，自屬賄賂之物。此外，復有如附表所示
    之2000年祥龍獻瑞紀念銀幣及千禧金龍年紀念幣扣案可資佐
    證。綜上所述，本件被告事證已臻明確，犯行洵堪認定，應
    予論罪科刑。
三、被告行為後，公職人員選舉罷免法業於94年11月30日修正公
    布，於同年12月2日生效施行，原第90條之1之法定刑，由五
    年以下有期徒刑，得併科新台幣40萬元以上，400萬元以下
    罰金，修正提高為三年以上，十年以下有期徒刑，併科新台
    幣100萬元以上，1000萬元以下罰金，比較修正前後，自以
    修正前之舊法較為有利被告，依刑法第2條第1項但書之規定
    ，應適用修正前之公職人員選舉罷免法。核被告所為，係犯
    修正前之公職人員選舉罷免法第90條之1第1項之對於有投票
    權之人，交付賄賂，而約其投票權為一定之行使罪。又被告
    於附表所示之時間、地點，多次向有投票權之人交付賄賂，
    而約其投票權為一定行使之犯行，時間緊接、所犯係構成要
    件相同之罪名，顯係基於概括犯意反覆為之，為連續犯，應
    依刑法第56條之規定以一罪論，並加重其刑。
四、原審以被告事證明確，予以論罪科刑，固非無見。然(1)被告
    行為後，公職人員選舉罷免法業於94年11月30日修正公布，
    該法第90條之1之法定刑有修正提高，原審未及比較新舊法
    適用；及(2)證人丙○○、呂謝連欉、丁○○收受紀念幣之時
    ，業具有收受賄賂之意，原審事實並未敘明，均有未洽。被
    告上訴否認犯行，雖無理由，然原審判決既有前揭可議之處
    ，自應由本院予以撤銷改判。爰審酌選舉乃民主政治之表徵
    ，基層選舉尤為最重要之環節，苟因金錢或不當利益之介入
    ，不僅扭曲選民真意，抑且敗壞選風，嚴重礙及民主憲政之
    根基，而被告意欲使其順利當選臺北市松山區復勢里里長，
    竟以交付賄賂賄選之方式，妨害投票之公平、公正、純潔，
    實不宜輕宥，及其犯罪後仍飾詞否認犯行，態度不佳等一切
    情狀，量處如主文第二項所示之刑，併科罰金部分併諭知易
    服勞役之折算標準，且依公職人員選舉罷免法第98條第3項
    之規定，併予宣告褫奪公權3年。至扣案如附表所示之2000
    年祥龍獻瑞紀念銀幣及千禧金龍年紀念幣，係被告用以行賄
    而交付予里民之物，嗣經證人丙○○、呂謝連欉及丁○○等
    人提出，不問屬於何人所有，均應依公職人員選舉罷免法第
    90條之1第3項之規定，併予宣告沒收之。
據上論斷，應依刑事訴訟法第369條第1項前段、第364條、第299
條第1項前段，修正前之公職人員選舉罷免法第90條之1第1項、
第3項、第98條第3項、刑法第11條、第56條、第42條第3項、第
37條第2項，現行法規所定貨幣折算新臺幣條例第2條，判決如主
文。
本案經檢察官曾忠己到庭執行職務。
中    華    民    國    95    年    6     月    8     日
                  刑事第二十庭審判長法  官  尤豐彥
                                    法  官  張明松
                                    法  官  魏新國
以上正本證明與原本無異。
如不服本判決，應於收受送達後十日內向本院提出上訴書狀，其
未敘述上訴之理由者並得於提起上訴後十日內向本院補提理由書
（均須按他造當事人之人數附繕本）。
                                    書記官  何子傑
中    華    民    國    95    年    6     月    8     日
附錄：本案論罪科刑法條全文
修正前之公職人員選舉罷免法第90條之1：
對於有投票權之人，行求期約或交付賄賂或其他不正利益，而約
其不行使投票權或為一定之行使者，處5年以下有期徒刑，得併
科新臺幣40萬元以上4百萬元以下罰金。
預備犯前項之罪者，處1 年以下有期徒刑。
預備或用以行求期約或交付之賄賂，不問屬於犯人與否，沒收之
。
犯第1 項或第2 項之罪，於犯罪後6 個月內自首者，減輕或免除
其刑；因而查獲候選人為共犯者免除其刑。
犯第1 項或第2 項之罪，在偵查中自白者，減輕其刑；因而查獲
候選人為共犯者，減輕或免除其刑。
附表：
┌──┬────┬────┬──────┬─────┐
│編號│投票權人│時    間│地        點│物      品│
├──┼────┼────┼──────┼─────┤
│1   │丁○○  │91年12月│臺北市松山區│千禧金龍年│
│    │        │底某日晚│八德路3段15 │紀念幣1盒 │
│    │        │間7時許 │5巷21號1樓  │（5枚）   │
├──┼────┼────┼──────┼─────┤
│2   │呂謝連欉│91年12月│臺北市松山區│2000年祥龍│
│    │        │底某日下│八德路3段155│獻瑞紀念銀│
│    │        │午4時許 │巷20弄15號4 │幣1盒（1枚│
│    │        │        │樓          │）        │
├──┼────┼────┼──────┼─────┤
│3   │丙○○  │92.1.1上│臺北市松山區│2000年祥龍│
│    │        │午9:00至│八德路3段155│獻瑞紀念銀│
│    │        │10：30  │巷23號2樓   │幣1盒（1枚│
│    │        │        │            │）        │
└──┴────┴────┴──────┴─────┘


司法院資訊處製作；財團法人民間司法改革基金會備份。
